【裁判字號】    92,上訴,2152
【裁判日期】    921230
【裁判案由】    偽造文書等
【裁判全文】
臺灣高等法院臺中分院刑事判決                  九十二年度上訴字第二一五二號
    上  訴  人  臺灣台中地方法院檢察署檢察官
    被      告  己○○○
右上訴人因被告偽造文書等案件，不服臺灣台中地方法院九十二年度訴字第一六四九
號中華民國九十二年十月二日第一審判決（起訴案號：臺灣台中地方法院檢察署九十
二年度調偵字第五三號），提起上訴，本院判決如左：
      主  文
上訴駁回。
      事  實
一、己○○○於民國（下同）八十八年四月二十五日，自任會首，在其臺中縣潭子鄉
    ○○路三七巷二八弄四號住處，召集如附表一所示之民間互助會一組（其起會時
    間、會數、會員、每會會款金額均詳如附表一所示），且均採內標制，由己○○○於起會後之每月二十五日，在上開處所主持開標，並於開標後代收已標得會款
    之會員（簡稱死會會員）及尚未標得會款之會員（下稱活會會員）之會款，首會
    會款均由會首取得，活會會員於每次開標後，以每會應繳會款扣除標金後繳納會
    款。詎己○○○於八十八年間因逢九二一大地震，其在高山上所經營之菜園悉數
    遭破壞而無法收成，致經濟發生困難，於向會員借標或借款後猶未能抒困，竟基
    於意圖為自己不法之所有及行使偽造私文書之概括犯意，自八十九年一月二十五
    日起，連續於如附表二所示之時間，在上揭住處，趁主持開標之時，於未載「標
    單」名稱之會款標單上，偽簽如附表二所示活會會員之署押及標金金額，以冒充
    得標（冒標之會員姓名、犯罪時間、標金均詳如附表二所載），繼而持該偽造得
    標之標單行使（前開標單均未據扣案，且已滅失），向到場及未到場之活會會員
    佯稱該次係由遭其冒標之會員得標，致使參加上開各組互助會之活會會員陷於錯
    誤，而分別交付會款，合計共詐得會款新臺幣（下同）七十一萬六千五百元，且
    均足以生損害於如附表二所示之被冒標人及其他活會會員。迄於八十九年十一月
    二十五日（起訴書誤載為八十八年十一月二十五日）並未依約開標，即暗中遷出
    住處，行方不明，經前揭活會會員丙○○向其他活會會員詢問後，始知受騙。
二、案經丙○○訴請臺灣臺中地方法院檢察署檢察官偵查起訴。
      理  由
一、訊據被告己○○○對於右揭時、地，召集成立如附表一所示之一組互助會，並連
    續偽造標單，分別冒用如附表二所示之活會會員名義冒標及詐欺活會會員會會款
    之事實坦承不諱，核與告訴人丙○○於偵查及原審調查時指訴之情節相符，並經
    證人丁○○於偵查中、證人即活會會員甲○○、乙○○之母郭素英於原審調查時
    證述屬實，且有互助會簿影本一份附卷可稽，足認被告之自白與事實相符。本件
    事證明確，被告之犯行洵堪認定。
二、按被告己○○○偽造之標單上雖未載明「標單」二字，然已在得標會單上偽簽如
    附表二所示活會會員之署押及記載得標金額，而依民間習慣，於互助會標會時，
    在參與標會之標單上書寫姓名及數字，係用之表示該會員欲以該數字所表示之金
    額作為會息競標會款之意思，該等文字自為表示一定用意之證明，依刑法第二百
    二十條第一項之規定，應以私文書論；又被告自八十九年一月二十五日起，連續
    於如附表二所示之時間、地點，趁主持開標之時，於未載「標單」名稱之會款標
    單上，偽簽如附表二所示活會會員之署押及標金金額，以冒充得標，繼而持該偽
    造得標之標單行使，向到場及未到場之會員佯稱該次係由遭其冒標之會員得標，
    致使參加上開互助會活會會員陷於錯誤，而分別交付會款，均足以生損害於如附
    表二所示之被冒標人及其他活會會員。是核被告己○○○所為，係犯刑法第二百
    十六條、第二百十條、第二百二十條第一項之行使偽造私文書罪及同法第三百三
    十九條第一項詐欺取財罪。被告以冒用如附表二所示活會會員之名義標取會款而
    偽造該等活會會員之署押於標單上，其偽造署押之行為，為偽造私文書行為之部
    分行為；又其偽造標單後復持以行使，偽造之低度行為應為行使之高度行為所吸
    收，均不另論罪。被告偽造標單冒標會款，並接續向如附表二所示之被冒標人及
    其他活會會員詐取會款，係一行為同時侵害如附表二所示之被冒標人及其他活會
    會員之法益，為一行為觸犯數詐欺取財罪，係想像競合犯，應依刑法第五十五條
    規定，從一重處斷。又被告先後多次行使偽造私文書及詐欺取財之犯行，均時間
    緊接，觸犯犯罪構成要件相同之罪名，顯係基於概括之犯意反覆為之，為連續犯
    ，應依刑法第五十六條之規定，各論以一罪，並加重其刑。而被告所犯前開連續
    行使偽造私文書罪及連續詐欺取財罪間，有方法與結果之牽連關係，為牽連犯，
    應依刑法第五十五條規定，從一重之連續行使偽造私文書罪處斷。原審依刑法第
    五十六條、第二百十六條、第二百二十條第一項、第二百十條、第三百三十九條
    第一項、第五十五條、第七十四條第一款，罰金罰鍰提高標準條例第一條前段，
    審酌被告犯罪之動機、目的，所詐騙、冒標之會款金額達七十一萬六千五百元，
    造成被害人之損失，尚未與多數告訴人和解及犯後坦承犯行，態度良好等一切情
    狀，量處如原審主文所示之刑，另查被告前未曾受有期徒刑以上刑之宣告，有臺
    灣高等法院被告全國前案紀錄表在卷可按，僅因一時失慮，貪慾圖便，致觸犯本
    案犯行，且於犯後已積極與被害人洽談和解事宜，且與活會會員丁○○達成和解
    ，有和解書一份在卷足稽，足見被告經此教訓，已知所警惕，而信無再犯之虞，
    原審綜核各情，認前開對被告宣告之刑，以暫不執行為適當，爰併予宣告緩刑三
    年，以啟自新，又被告偽造如附表二所示之活會會員之標單均未扣案，且被告於
    冒標後即已丟棄滅失，業據被告於原審審理中供明在卷，因上開標單及其上偽造
    之署押形體不明，為免日後執行困難，爰不予宣告沒收，原審附予敘明，核其認
    事用法，並無不合。檢察官上訴以：據告訴人丙○○具狀請求上訴，略以：「被
    告係因好賭成性，經常簽六合彩，致入不敷出，且先將名下不動產過戶到他人名
    下，再冒標他人活會會款，之後潛逃至他處，經躲避一段時間後，再回到原住處
    ，經告訴人向渠追討會款時，被告反向告訴人稱：『有錢也不會給你，有本事去
    告好了，到時候你一毛錢也拿不到˙˙˙』等語，侮辱告訴人，被告之惡性並非
    如原審所言之輕微，且犯後又將名下之不動產過戶他人以逃避民事責任，至告訴
    人提出告訴後，仍口出狂言，毫無悔意，原審判決被告有期徒刑十月，緩刑三年
    ，難令人信服」等語，因認原審量刑不當，惟查被告係因受九二一地震所累，且
    原審已審酌被告犯罪之一切情狀，量刑妥適，併予宣告緩刑，亦無不當，檢察官
    上訴非有理由，應予駁回。
三、據上論斷，應依刑事訴訟法第三百六十八條，判決如主文。
本案經檢察官戊○○到庭執行職務。
中      華      民      國    九十二    年    十二       月    三十     日
                                    臺灣高等法院臺中分院刑事第三庭
                                          審判長法  官  陳  朱  貴
                                                法  官廖  柏  基
                                                法  官  劉  連  星
右正本證明與原本無異。
如不服本判決應於收受送達後十日內向本院提出上訴書狀，其未敘述上訴之理由者並
得於提起上訴後十日內向本院補提理由書（均須按他造當事人之人數附繕本）。
                                                書記官  李  妍  嬅
中      華      民      國      九十二   年     十二      月    三十    日
附錄本判決論罪科刑法條
中華民國刑法第三百三十九條第一項：
  意圖為自己或第三人不法之所有，以詐術使人將本人或第三人之物交付者，處五年
  以下有期徒刑、拘役或科或併科一千元以下罰金。
中華民國刑法第二百十六條：
  行使第二百十條至第二百十五條之文書者，依偽造、變造文書或登載不實事項或使
  登載不實事項之規定處斷。
中華民國刑法第二百十條：
  偽造、變造私文書，足以生損害於公眾或他人者，處五年以下有期徒刑。
中華民國刑法第二百二十條第一項：
  在紙上或物品上之文字、符號、圖畫、照像，依習慣或特約，足以為表示其用意之
  證明者，關於本章及本章以外各罪，以文書論。
附表一：
┌───┬─────┬──────┬─────┬───────┬────┐
│編  號│起迄時間  │會     數   │每會會款金│會員及被冒標之│ 備  註 │
│      │          │            │額（新臺幣│會數          │        │
│      │          │            │）        │              │        │
├───┼─────┼──────┼─────┼───────┼────┤
│一    │八十八年四│二十四會    │二萬元    │丙○○（三會，│會首為羅│
│      │月二十五日│            │          │尚有二會活會）│張秋妹。│
│      │起至九十年│            │          │、羅清助（活會│自八十九│
│      │三月二十五│            │          │）、羅文煌、古│年十一月│
│      │日止      │            │          │麗芬（三會）、│月二十五│
│      │          │            │          │張淑美（二會）│日起即停│
│      │          │            │          │、陳宏銘、吳春│會。    │
│      │          │            │          │枝（二會）、陳│        │
│      │          │            │          │秀惠（二會）、│        │
│      │          │            │          │甲○○、乙○○│        │
│      │          │            │          │（均係活會）、│        │
│      │          │            │          │林秋梅（二會，│        │
│      │          │            │          │均活會）、羅淑│        │
│      │          │            │          │、連淑娥、盧錦│        │
│      │          │            │          │男（活會）、黃│        │
│      │          │            │          │現宗。共冒標三│        │
│      │          │            │          │會。          │        │
│      │          │            │          │              │        │
│      │          │            │          │              │        │
│      │          │            │          │              │        │
└───┴─────┴──────┴─────┴───────┴────┘
附表二：
┌───┬─────┬───────────┬───────┬─────┐
│編號  │被冒標會員│冒標時間              │標金（新臺幣）│詐得之金額│
│      │          │                      │              │（新臺幣）│
├───┼─────┼───────────┼───────┼─────┤
│一    │丁○○    │八十九年一月二十五日  │三千五百元    │二十四萬七│
│      │          │                      │              │千五百元（│
│      │          │                      │              │尚有十五個│
│      │          │                      │              │活會）    │
│      │          │                      │              │          │
├───┼─────┼───────────┼───────┼─────┤
│二    │甲○○    │八十九年三月二十五日  │三千二百元    │二十三萬五│
│      │          │                      │              │千二百元（│
│      │          │                      │              │尚有十四個│
│      │          │                      │              │活會）    │
├───┼─────┼───────────┼───────┼─────┤
│三    │乙○○    │八十九年四月二十五日  │三千三百元    │二十三萬三│
│      │          │                      │              │千八百元（│
│      │          │                      │              │尚有十四個│
│      │          │                      │              │活會）    │
│      │          │                      │              │          │
└───┴─────┴───────────┴───────┴─────┘
備註：本組會被告共計詐得七十一萬六千五百元；詐得金額之計算式：（二萬元－當
次標金）×活會會員數＝當次詐得之金額。
                                                                        Ｉ


司法院資訊處製作；財團法人民間司法改革基金會備份。
